# Objetivo general

Analizar e integrar información clínica, antropométrica, y molecular proveniente del estudio AI4FoodDB, aplicando herramientas estadísticas descriptivas y multivariantes (PCA, clustering) para explorar patrones de variación y relaciones entre variables de distintos dominios biológicos y de estilo de vida.

El estudio **AI4FoodDB, [acá el enlace](https://github.com/AI4Food/AI4FoodDB?tab=readme-ov-file#datasets)** (Romero-Tapiador et al., 2023; Lacruz-Pleguezuelos et al., 2025) contiene información de una intervención nutricional en 100 participantes con sobrepeso u obesidad.\
Los datasets relevantes son:

| Dataset | Tipo de datos | Ejemplos de variables |
|------------------------|------------------------|------------------------|
| DS1 | Antropometría | Peso, IMC, circunferencia de cintura |
| DS2 | Lifestyle & Health | Tabaquismo, alcohol, medicamentos |
| DS4 | Biomarcadores | Proteínas plasmáticas, glucosa, colesterol |
| DS7 | Actividad física (IPAQ) | Minutos de actividad moderada/vigorosa, pasos |
| DS8 | Sueño (Oviedo Sleep Questionnaire) | Latencia, eficiencia, duración del sueño |

### **Asignaciones individuales**

| Estudiante | Dataset secundario | Variables complementarias | Tareas principales |
|------------------|------------------|------------------|------------------|
| **Sofía** | DS1 – Antropometría | 4 variables antropométricas | ACP + Clustering con proteínas + gráficos bivariados |
| **Louie** | DS2 – Lifestyle | 4 variables de estilo de vida | ACP + Clustering + análisis de relación clínica |
| **Cyntia** | DS8 – Sueño | 4 variables del OSQ | ACP + Clustering + relación sueño-proteómica |
| **Carmen** | DS7 – Actividad física (IPAQ) | 4 variables de actividad | ACP + Clustering + relación actividad-proteómica |

### **Estructura de la práctica (entregable 15/11/2025)**

Cada estudiante debe entregar un documento en formato `.qmd` (R Markdown) o `.html` generado desde RStudio, con las siguientes secciones:

#### 1. **Reconocimiento de los datos**

-   Descripción del estudio AI4FoodDB y del tipo de datos analizados.

-   Identificación del número de individuos, variables y momentos de medición.

-   Tabla resumen de variables seleccionadas (10 proteínas + 4 variables del dataset complementario): Unidades, valores mínimos, máximos y número de datos faltantes

#### 2. **Metodología y fuentes**

-   Explicación de cómo se tomaron los datos (según documentación AI4FoodDB).

#### 3. **Análisis descriptivo y bivariado**

-   Dos **gráficas bivariadas** que exploren relaciones entre:

    -   \(a\) una proteína y una variable complementaria

    -   \(b\) dos proteínas o dos variables complementarias.

-   Un **corrplot** entre las 14 variables, junto a un parrafo de análisis

#### 4. **Tratamiento de medidas repetidas**

-   Comparar estrategias:

```         
-  a) analizar por separado los dos momentos de medición,

-   b) calcular diferencias (Δ = post – pre).

    Justificar la elección.
```

#### 5. **Análisis de componentes principales (ACP)**

-   Realizar un ACP con las 14 variables.

-   Interpretar los dos primeros componentes: ¿qué patrones o correlaciones destacan?

-   Graficar el biplot e interpretar por grupos o por momento temporal.

#### 6. **Análisis de clustering**

-   Aplicar **k-means o clustering jerárquico**.

-   Justificar el número de clusters elegido.

```         
Mostrar dendrograma o gráfico de dispersión por cluster.
```

#### 7. **Conclusiones**

-   Resumen interpretativo de los patrones hallados.

-   Posibles hipótesis biológicas o de estilo de vida que se desprenden.

### 🧾 **Actividad de revisión — 13 de noviembre**

-   Revisión conjunta en clase del avance del `.qmd`.

-   Revisión del código de lectura y depuración de datos.

-   Discusión sobre el manejo de medidas repetidas y escalado de variables.

-   Feedback individual del profesor.

### 🎤 **Seminario de exposición — 4 de diciembre**

Cada estudiante tendrá **15 minutos** para presentar:

1.  Breve introducción del estudio y su subset de datos.

2.  Principales hallazgos (gráficas, ACP, clustering).

3.  Discusión biológica o interpretativa.

4.  Limitaciones del análisis.

### 🧮 **Evaluación**

| Criterio                              | Ponderación |
|---------------------------------------|-------------|
| Limpieza y preparación de datos       | 15%         |
| Claridad y justificación metodológica | 20%         |
| Gráficas e interpretación bivariada   | 15%         |
| ACP (ejecución e interpretación)      | 20%         |
| Clustering y análisis interpretativo  | 15%         |
| Redacción y presentación final        | 15%         |

# 1. Reconocimiento de los datos

Describa brevemente el estudio **AI4FoodDB** y el tipo de datos analizados.\
Cargue el dataset asignado (por ejemplo DS4 + DS1, DS2, DS7 o DS8 según su asignación).

```{r load-data}
# Ejemplo de lectura (ajuste ruta y variables según corresponda)
# DS4 <- read.csv("ruta/DS4_Biomarkers.csv")
# DS1 <- read.csv("ruta/DS1_Anthropometric.csv")
```

Resuma el número de individuos, variables y momentos de medición.

# 2. Metodología y fuentes

Explique cómo se tomaron los datos según la documentación del estudio (instrumentos, duración, tipo de variable). Justifique la selección de sus variables (10 proteínas + 4 del dataset complementario).

# 3. Análisis descriptivo y bivariado

Calcule estadísticas descriptivas (media, sd, min, max) y realice **dos gráficas bivariadas**.\
Una entre una proteína y una variable clínica, y otra entre dos proteínas o dos variables de estilo de vida.

```{r descriptives}
# Ejemplo
# summary(DS4[, c("ProteinA", "ProteinB")])
# plot(DS4$ProteinA, DS1$BMI)
```

Incluya un **corrplot** entre las 14 variables seleccionadas.

```{r corrplot, message=FALSE}
# library(corrplot)
# corrplot(cor(datos_combinados, use="pairwise.complete.obs"), method="color")
```

# 4. Tratamiento de medidas repetidas

Describa cómo maneja las medidas repetidas (dos momentos por individuo): - Analizar por separado cada momento, o - Calcular diferencias (Δ = post – pre).

Justifique su decisión y muestre un ejemplo de cálculo.

# 5. Análisis de Componentes Principales (ACP)

Realice un ACP con las 14 variables.\
Interprete los dos primeros componentes y grafique el biplot.

```{r pca, message=FALSE}
# library(FactoMineR)
# library(factoextra)
# pca <- PCA(datos_combinados, scale.unit = TRUE, graph = FALSE)
# fviz_pca_biplot(pca, repel = TRUE)
```

# 6. Análisis de Clustering

Aplique **k-means** o **clustering jerárquico**, justifique el número de clusters y muestre el gráfico correspondiente.

```{r cluster, message=FALSE}
# set.seed(123)
# km <- kmeans(scale(datos_combinados), centers = 3)
# fviz_cluster(km, data = scale(datos_combinados))
```

# 7. Conclusiones

Redacte un resumen interpretativo de los patrones encontrados y posibles implicaciones biológicas o de estilo de vida.

# 8. Referencias

> Romero-Tapiador, S., et al. (2023). *AI4FoodDB: A Database for Personalized e-Health Nutrition and Lifestyle through Wearable Devices and Artificial Intelligence.* Database, baad049.\
> Lacruz-Pleguezuelos, B., et al. (2025). *AI4Food, a feasibility study for the implementation of automated devices in the nutritional advice and follow up within a weight loss intervention.* Clinical Nutrition, 48, 80–89.
